【裁判字號】    95,訴,842
【裁判日期】    950720
【裁判案由】    清償債務
【裁判全文】
臺灣桃園地方法院民事判決
原      告  遠東國際商業銀行股份有限公司
法定代理人  乙○○
訴訟代理人  甲○○
                    號1樓
            戊○○
被      告  丙○○
            己○○
            丁○○
兼  共  同
法定代理人  庚○○
上列當事人間請求清償債務事件，本院於民國95年7月6日言詞辯
論終結，判決如下：
    主  文
被告應連帶給付原告新臺幣壹佰零肆萬仟貳佰伍拾柒元，及自
民國九十五年五月十五日起至清償日止，按年息百分之三點九二
計算之利息，並自民國九十五年六月十六日起至清償日止，按上
開利率百分之五計算之違約金。
原告其餘之訴駁回。
訴訟費用由被告連帶負擔。
    事實及理由
壹、程序部分：
一、本件被告經合法通知，未於言詞辯論期日到場，核無民事訴
    訟法第386 條所列各款情形，爰依原告之聲請，由其一造辯
    論而為判決。
二、按訴狀送達後，原告不得將原訴變更或追加他訴，但擴張或
    減縮應受判決事項之聲明者，不在此限，民事訴訟法第255
    條第1 項第3 款定有明文。本件原告起訴時原請求被告應連
    帶給付原告新臺幣（下同）1,075,259 元，及自民國94年11
    月15日起至清償日止，按年息3.92％計算之利息，並自94年
    12月16日起至清償日止，其逾期在6 個月以內者，按上開利
    率10％，逾期超過6 個月者，按上開利率20％計算之違約金
    。嗣於訴訟繫屬中變更其聲明為請求被告連帶給付1,043,25
    7 元，及自95年5 月15日起至清償日止，按年息3.92％計算
    之利息，並自95年6 月16日起至清償日止，其逾期在6 個月
    以內者，按上開利率10％，逾期超過6 個月者，按上開利率
    20％計算之違約金。經核其僅單純減縮應受判決事項之聲明
    ，合於民事訴訟法第255 條第1 項第3 款之規定，應予允許
    ，合先敘明。
貳、實體部分：
一、原告起訴主張：被告之被繼承人陳長青於92年11月14日邀被
    告庚○○為連帶保證人，向原告借款120 萬元，約定借款期
    間自92年11月14日起至104 年11月14日止，自借款日起，以
    每1 個月為1 期，分144 期攤還本息，借款利息按定儲指數
    利率加年息2 ％計算，採浮動利率方式計息（本件原告依前
    述浮動利率計算方式請求被告一次清償時之利率為年息3.92
    ％），並約定債務人倘不按月清償本息，原告得不經催告逕
    行終止借款契約，借款契約下各項額度視為全部到期，借款
    人當然喪失期限利益，應立即清償全部債務，除依約計算利
    息外，其逾期清償在6 個月以內者，按上開利率10％，超過
    6 個月部分，按上開利率20％加付違約金。被告之被繼承人
    陳長青已於94年7 月1 日過世，被告庚○○、丙○○、己○○、丁○○分別為陳長青之妻、子，乃陳長青之法定繼承人
    ，自應對被繼承人陳長青所遺債務負連帶清償之責。惟被告
    就上開借款債務僅繳納本息至94年11月14日止，迨原告起訴
    後，始補繳納本息至95年5 月14日止，惟迄今仍已逾期1 期
    以上未清償，依約全部債務視為到期。渠尚積欠原告本金1,
    043,257 元及自95年5 月15日起至清償日止，按年息3.92％
    計算之利息，和自95年6 月16日起至清償日止，其逾期在6
    個月以內者，按上開利率10％，逾期超過6 個月者，按上開
    利率20％計算之違約金。爰依消費借貸、連帶保證及繼承之
    法律關係提起本訴。並聲明：被告應連帶給付原告
    1,043,257 元，及自95年5 月15日起至清償日止，按年息
    3.92％計算之利息，並自95年6 月16日起至清償日止，其逾
    期在6 個月以內者，按上開利率10％，逾期超過6 個月者，
    按上開利率20％計算之違約金。
二、被告未於言詞辯論期日到場，亦未提出書狀作何聲明或陳述
    。
三、經查，本件原告主張之事實，已據其提出與其所述相符之房
    屋抵押貸款契約書影本、不動產使用狀況同意書影本、撥款
    代償暨扣款委託書影本、被告之被繼承人陳長青暨被告之戶
    籍謄本、本院家事法庭94年10月24日桃院興家日94年度行政
    字第94號函影本、放款貸放登錄單代支出傳票影本、收入傳
    票影本、攤還收息記錄、存證信函影本等為證，而被告已於
    相當時期受合法通知，於言詞辯論期日不到場，亦未提出書
    狀爭執，視同自認，依本院調查證據之結果，原告之主張，
    堪信為真實。
四、按約定之違約金額過高者，法院得減至相當之數額，民法第
    252 條定有明文。又約定之違約金額是否過高，法院得以職
    權依一般客觀事實、社會經濟狀況、當事人所受損害情形、
    兩造之社會經濟地位、債務人之經濟能力、及債務人如能依
    約履行時，債權人可享受之一切利益等節為酌定適當違約金
    額之衡量標準。查本件原告乃大型銀行，其因被告遲延給付
    ，除受有利息損失外，尚難認有其他損害，原告以單方擬定
    之定型化約款，與消費者即被告之被繼承人陳長青約定，如
    債務人遲延給付，債務人除仍須依約給付利息外，尚須給付
    原告逾期清償在6 個月以內按應付利息之10％，超過6 個月
    部分按應付利息20％之違約金，惟斟諸被告之被繼承人陳長
    青於94年7 月1 日過世時年約36歲，其妻即被告庚○○（為
    61 年8月26日生）斯時年僅約33歲、其子女丙○○（為82年
    12月10日生）、己○○（為87年5 月19日生）、丁○○（為
    88年7 月18日生）均為年甫12歲以下之幼童，被告庚○○年
    輕喪偶，除家中頓失其夫陳長青之經濟來源外，尚須撫養3
    名稚子，經濟狀況必然陷入困境，故而無法按期繳納系爭貸
    款本息，惟其於原告起訴後，已勉力繳納系爭貸款本息至95
    年5 月14日止，而系爭貸款原告復有就債務人之房屋設定抵
    押權足資擔保，是堪認被告違約情節輕微且原告所受損害甚
    少，從而，依前開說明，本院認原告請求之違約金額過高，
    對被告有失公平，爰斟諸兩造之經濟地位能力、原告所受損
    害情形、被告如能依約履行時，原告所可享受之一切利益、
    暨現今利率水準等情，認原告所得請求之違約金酌減為應付
    利息之5 ％為適當。
五、從而，原告依消費借貸、連帶保證及繼承之法律關係請求被
    告連帶給付原告1,043,257 元，及自95年5 月15日起至清償
    日止，按年息3.92％計算之利息，並自95年6 月16日起至清
    償日止，按上開利率5 ％計算之違約金，為有理由，應予准
    許，其逾上開範圍之請求，則屬無據，不應准許。
六、據上論結，本件原告之訴為一部有理由，一部無理由，依民
    事訴訟法第385 條第1 項前段、第79條、第85條第2 項，判
    決如主文。
中    華    民    國    95    年    7     月    20    日
                      民事第一庭  法  官  林曉芳
以上為正本係照原本作成
如對本判決上訴，須於判決送達後廿日內向本院提出上訴狀
中    華    民    國    95    年    7     月    20    日
                                  書記官  葉菽芬


司法院資訊處製作；財團法人民間司法改革基金會備份。
